【裁判字號】    99,中簡上,414
【裁判日期】    990825
【裁判案由】    偽造文書
【裁判全文】
臺灣臺中地方法院刑事判決           99年度中簡上字第414號
上  訴  人  臺灣臺中地方法院檢察署檢察官
被      告  甲○○
上列上訴人因被告偽造文書案件，不服本院臺中簡易庭99年度中
簡字第250號中華民國99年3月26日第一審簡易判決（聲請案號：
臺灣臺中地方法院檢察署98年度偵字第19059號），提起上訴，
本院管轄之第二審合議庭判決如下：
    主    文
原判決關於甲○○部分撤銷。
甲○○共同連續行使明知為不實之事項，而使公務員登載於職務
上所掌之公文書，足以生損害於公眾，處有期徒刑參月，減為有
期徒刑壹月又拾伍日，如易科罰金，以銀元參佰元即新臺幣玖佰
元折算壹日。
    犯罪事實
一、甲○○受自稱「張志偉」之真實姓名年籍不詳成年男子委託
    ，以每件代辦費用新臺幣（下同）4,000元之代價，代為尋
    找無結婚真意之男子擔任「人頭丈夫」，與大陸地區女子辦
    理假結婚，俾大陸地區女子得以依親名義來臺非法工作，擔
    任「人頭丈夫」者則可獲免費赴大陸吃、住、機票等費用及
    返國後每月領取30,000元之代價。乙○○（業經原審判處有
    期徒刑3月，減為有期徒刑1月又15日，如易科罰金，以銀元
    300元即新臺幣900元折算1日確定）經甲○○告知上情後，
    明知其並無與大陸地區人民文艷群結婚之真意，仍同意擔任
    其「人頭丈夫」，與甲○○、文艷群共同基於行使明知為不
    實事項而使公務員登載於職務上所掌公文書之概括犯意聯絡
    ，於民國92年2月19日出境至中國大陸，並於92年3月3日在
    廣西壯族自治區桂林市與文艷群登記結，取得該市公證處
    核發之「公證書」，繼之由乙○○於92年4月2日，持上揭「
    公證書」、結婚證明書等資料向臺中縣大里市戶政事務所，
    填具結婚登記申請書，申辦其與文艷群之結婚登記，致使該
    戶政事務所僅具形式審查權之承辦公務員，將此不實之結婚
    事項，登載於其職務上所掌管之戶籍登記簿等公文書（含具
    有準公文書性質之電子資訊檔案紀錄），據以核發記事欄註
    記「民國92年3月3日與大陸地區人民文艷群結婚」等不實事
    項之戶籍謄本，並更換註記有文艷群為配偶之國民身分證予
    乙○○，足以生損害於戶政機關對於戶籍及身分管理之正確
    性。乙○○取得上開戶籍謄本、國民身分證後，並於92年4
    月2日，持上開戶籍謄本等資料至臺中縣警察局霧峰分局國
    光派出所行使而辦理對保手續，在「大陸地區人民進入臺灣
    地區保證書」上保證人欄簽名，經該管之警員實質審核後，
    持至甲○○開設位於臺中市○○路之檳榔攤，將上開保證書
    、戶籍謄本等資料一併交付甲○○，再由甲○○委託不知情
    之旅行業者陳麗華於92年4月24日填具「大陸地區人民進入
    臺灣地區旅行證申請書」，並檢具上開登載不實之戶籍謄本
    等資料，向內政部警政署入出境管理局（現改制為內政部入
    出國及移民署，下稱入出境管理局）申請文艷群來臺探親而
    連續行使上開使公務員登載不實之公文書，經該管之入出境
    管理局承辦人員實質審核後，未能發現前開乙○○與文艷群
    假結婚之事實，乃誤於92年4月30日製作核發許可證號為000
    0000000號之「中華民國旅行證」，足以生損害於入出境管
    理局審核管理旅行證之正確性。嗣文艷群因故未入境我國，
    乙○○乃於98年6月16日主動致電臺中縣警察局霧峰分局國
    光派出所員警黃政義坦承上開犯行並接受裁判，始查悉上情
    。
二、案經臺中縣警察局霧峰分局報請臺灣臺中地方法院檢察署偵
    查後聲請簡易判決處刑。
    理    由
一、按被告以外之人（包括證人、鑑定人、告訴人、被害人及共
    同被告等）於審判外之陳述雖不符刑事訴訟法第159條之1至
    之4等4條之規定，而經當事人於審判程序同意作為證據，法
    院審酌該言詞陳述或書面陳述作成時之情況，認為適當者，
    亦得為證據；當事人、代理人或辯護人於法院調查證據時，
    知有刑事訴訟法第159條第1項不得為證據之情形，而未於言
    詞辯論終結前聲明異議者，視為有前項之同意，同法第159
    條之5定有明文。立法意旨在於傳聞證據未經當事人之反對
    詰問予以核實，原則上先予排除。惟若當事人已放棄反對詰
    問權，於審判程序中表明同意該等傳聞證據可作為證據；或
    於言詞辯論終結前未聲明異議，基於尊重當事人對傳聞證據
    之處分權，及證據資料愈豐富，愈有助於真實發見之理念，
    且強化言詞辯論主義，使訴訟程序得以順暢進行，上開傳聞
    證據亦均具有證據能力。查檢察官、被告甲○○對於本案卷
    內供述證據，並未就有合於刑事訴訟法第159條第1項不得為
    證據之情形於本院言詞辯論終結前聲明異議，且相關證據資
    料亦經本院於審理期日逐一提示、朗讀，並告以要旨，本院
    覆審酌相關供述證據筆錄製成、文書卷證資料取得，並無證
    據顯示有何違背程式規定情事，依據上述之說明，均應具有
    證據能力。
二、上揭犯罪事實，業據被告甲○○、乙○○於偵審中坦白承認
    ，並有乙○○之旅客入出境紀錄查詢、申辦結婚登記之申請
    書、結婚公證書、中國桂林市人民政府結婚證書、中國廣西
    壯族自治區桂林市公證處公證書、乙○○國民身分證、文豔
    群之中華人民共和國居民身分證、大陸地區人民進入臺灣地
    區保證書、大陸地區人民進入臺灣地區旅行證申請書、文豔
    群之中華民國旅行證（許可證號0000000000號）、委託書等
    件影本。本案事證明確，被告甲○○上開犯行，足堪認定。
三、新舊法之比較：
    被告甲○○行為後，刑法業於94年1月7日修正，於同年2 月
    2日公布，並於95年7月1日施行。按行為後法律有變更者，
    適用行為時之法律，但行為後之法律有利於行為人者，適用
    最有利於行為人之法律，修正後即現行刑法第2條第1項訂有
    明文，此條規定乃與刑法第1條罪刑法定主義契合，而貫徹
    法律禁止溯及既往原則，係規範行為後法律變更所生新舊法
    律比較適用之準據法，有最高法院95年5月23日95年度第8次
    刑庭會議決議可參，是刑法第2條本身雖經修正，但刑法第2
    條本身尚無比較新舊法之問題，先予辨明。又本次刑法修正
    之比較新舊法，應就罪刑有關之共犯、未遂犯、想像競合犯
    、牽連犯、連續犯、結合犯，以及累犯加重、自首減輕暨其
    他法定加減原因（如身分加減）與加減例等一切情形，綜其
    全部罪刑之結果而為比較，最高法院95年5月23日著有95年
    度第8次刑庭會議決議可資參照。經查：
  (一)刑法第216條、第214條行使使公務員登載不實之文書罪，其
    罰金刑之法定刑原為得科銀元500元以下罰金。因刑法第33
    條第5款修正為：「主刑之種類如下：五、罰金：新臺幣一
    千元以上，以百元計算之」，依修正後之法律，刑法第214
    條使公務員登載不實罪所得科處之罰金刑最高額為新臺幣15
    ,000 元，最低額為新臺幣1,000元，然依被告行為時即修正
    前刑法第33條第5款規定之罰金最低額為銀元1元，並提高10
    倍計算，前開罰金刑，最高額為銀元5,000元，最低額為銀
    元10元，若乘以三倍而換算為新臺幣，最高額雖與新法同為
    新臺幣15,000元，然最低額僅為新臺幣30元。因此，比較上
    述修正前、後之刑罰法律，自以被告行為時即修正前關於科
    處罰金刑之法律較有利於被告。
  (二)修正前刑法第41條第1項前段規定：犯最重本刑為5年以下有
    期徒刑以下之刑之罪，而受6個月以下有期徒刑或拘役之宣
    告，因身體、教育、職業、家庭之關係或其他正當事由，執
    行顯有困難者，得以銀元1元以上3元以下折算一日，易科罰
    金。又就被告行為時之易科罰金折算標準，修正前罰金罰鍰
    提高標準條例第2條（現已刪除，惟若應適用舊刑法，應仍
    予適用）規定，就其原定數額提高為100倍折算1日，則本件
    被告行為時之易科罰金折算標準，應以銀元300元折算一日
    ，經折算為新臺幣後，應以新臺幣900元折算1日。惟現行刑
    法第41條第1項前段則規定：犯最重本刑為五年以下有期徒
    刑以下之刑之罪，而受6個月以下有期徒刑或拘役之宣告者
    ，得以新臺幣1,000元、2,000元或3,000元折算一日，易科
    罰金。經比較修正前後之易科罰金折算標準，以修正前之規
    定（含罰金罰鍰提高標準條例第2條規定）較有利於被告。
  (三)又被告行為後，刑法第56條連續犯之規定，業於94年1月7
    日修正公布刪除，並於95年7月1日施行，則被告行為後新法
    業已刪除連續犯之規定，此刪除雖非犯罪構成要件之變更，
    但顯已影響行為人刑罰之法律效果，自屬法律有變更，依新
    法第2條第1項規定，比較新、舊法結果，仍應適用較有利於
    被告之行為時法律即舊法論以連續犯。
四、論罪科刑部分：
  (一)核被告甲○○所為，係犯刑法第216條、第214條之行使使公
    務員登載不實文書罪。被告明知為不實之事項，而使公務員
    登載於職務上所掌之公文書後復持該公文書行使，其使公務
    員登載不實之低度行為應為行使之高度行為所吸收，不另論
    罪。
  (二)被告甲○○就上開行使使公務員登載不實罪之犯行，與乙○
    ○、文艷群間有犯意聯絡及行為分擔，均為共同正犯。又被
    告甲○○利用不知情之陳麗華行使使公務員登載不實之文書
    ，應論以間接正犯。
  (三)被告甲○○先後兩次行使使公務員登載不實文書之犯行，時
    間緊接，犯罪構成要件相同，顯係基於概括之犯意反覆為之
    ，為連續犯，應依修正前刑法第56條之規定論以一罪，並加
    重其刑。
五、就上訴部分撤銷改判之理由：
    共同被告乙○○持登載不實之戶籍謄本等資料，至臺中縣警
    察局霧峰分局國光派出所行使而辦理對保手續之行使公務員
    登載不實公文書之犯行時間，係92年4月2日，原審誤為98年
    4月2日。又入出境管理局於92年4月30日製作核發之文艷群
    中華民國旅行證之許可證號為「0000000000號」，原審誤為
    「000000000號」。又修正前刑法第56條連續犯之規定為：
    「連續數行為而犯同一之罪名者，以一罪論。但得加重其刑
    至二分之一」，原判決第6頁既已載明「被告甲○○、乙○
    ○先後兩次行使使公務員登載不實文書之犯行，時間緊接，
    犯罪構成要件相同，顯係基於概括之犯意反覆為之，為連續
    犯，應依修正前刑法第56條之規定論以一罪，並加重其刑」
    ，又本案僅共同被告乙○○具有自首減輕刑度事由，被告甲
    ○○則無之，原審卻僅論處甲○○最低刑度之有期徒刑二月
    ，顯係漏未依連續犯規定加重其刑，且甲○○之刑度竟低於
    擔任「人頭丈夫」且構成自首減輕刑度事由之共同被告乙○
    ○，罪刑輕重失衡，尚非相當，檢察官上訴意旨亦指摘於此
    ，其上訴為有理由，關於被告甲○○部分自應由本院予以撤
    銷改判。爰審酌被告甲○○為圖利益，不惜媒介他人假結婚
    方式，欲使大陸地區人民來臺工作，對於我國戶政機關及入
    出境管理機關滋生困擾，對社會治安亦有相當程度之危害，
    惟本件共犯文艷群實際並未入境臺灣，被告犯罪後復坦承犯
    行，態度良好等一切情狀，量處如主文所示之刑，並諭知易
    科罰金之折算標準。又被告甲○○本件行為後，中華民國96
    年罪犯減刑條例業經公布，並自96年7月16日起施行，被告
    所犯之罪並無上開條例第3條所示不予減刑之情形，故本件
    被告所犯之罪，應依上開條例第2條第1項第3款、第7條規定
    ，減輕其宣告刑為二分之一。
六、按刑法第214條所謂使公務員登載不實事項於公文書罪，須
    一經他人之聲明或申報，公務員即有登載之義務，並依其所
    為之聲明或申報予以登載，而屬不實之事項者，始足構成，
    若其所為聲明或申報，公務員尚須為實質之審查，以判斷其
    真實與否，始得為一定之記載者，即非本罪所稱之使公務員
    登載不實（最高法院73年臺上字第1710號判例意旨參照）。
    另按大陸地區人民，須經主管機關許可始得進入臺灣地區，
    臺灣地區與大陸地區人民關係條例第10條第1項定有明文，
    而主管機關內政部亦據此訂定「大陸地區人民進入臺灣地區
    許可辦法」以資規範。而依本件行為時施行有效之大陸地區
    人民進入臺灣地區許可辦法（89年6月29日修正發布、增訂
    ）第13、14、15條規定，大陸地區人民欲申請進入臺灣地區
    者須備齊一定之證明書、文件提出申請後，經內政部警政署
    入出境管理局（即入出國及移民署）審核，同辦法第17條且
    規定存有該條規定之事由者，得不予許可，同辦法第19條規
    定大陸地區人民申請進入臺灣地區，所檢附大陸地區製作之
    文書，主管機關得要求當事人送由行政院設立或指定之機構
    或委託之民間團體驗證。綜合上列規定斟之，主管機關對於
    大陸地區人民申請入境臺灣地區，並非一經申請人提出申請
    文件即予准許，而須為實質審查，以判斷其真實與否，始得
    為一定之記載，並非一經聲明即有登載之義務。是本案被告
    甲○○、乙○○以不實之事由，申請大陸地區人民文豔群入
    境臺灣地區，既須經主管機關為實質之審查以為准駁之決定
    ，縱主管機關疏於審查，致使通過而准許入境，然揆之前開
    說明，此部分不生所謂使公務員登載不實之情形，故無論以
    刑法第214條之明知不實事項而使公務員登載不實罪之餘地
    ，公訴意旨此部分之主張容有誤會，本應為無罪之諭知，惟
    公訴人認此部份與上開有罪之使公務員登載不實文書罪屬連
    續犯之裁判上一罪關係，爰不另為無罪之諭知，併此敘明。
七、據上論斷，應依刑事訴訟法第455條之1第1項、第3項、第36
    9條第1項前段、第364條、第299條第1項前段，刑法第2條第
    1項、刑法第28條、第216條、第214條，修正前刑法第56條
    、第41條第1項前段，廢止前罰金罰鍰提高標準條例第2條、
    現行法規所定貨幣單位折算新臺幣條例第2條，刑法施行法
    第1條之1，中華民國96年罪犯減刑條例第2條第1項第3款、
    第7條，判決如主文。
中    華    民    國    99    年    8     月    25    日
                  刑事第十三庭  審判長法  官  楊萬益
                                      法  官  廖慧如
                                      法  官  蔡建興
上正本證明與原本無異。
本件不得上訴。
                                      書記官  黃英寬
中    華    民    國    99    年    8     月    25    日
附錄本案論罪科刑法條：
中華民國刑法第214條
（使公務員登載不實罪）
明知為不實之事項，而使公務員登載於職務上所掌之公文書，足
以生損害於公眾或他人者，處3年以下有期徒刑、拘役或5百元以
下罰金。
中華民國刑法第216條
（行使偽造變造或登載不實之文書罪）
行使第210條至第215條之文書者，依偽造、變造文書或登載不實
事項或使登載不實事項之規定處斷。

司法院資訊處製作；財團法人民間司法改革基金會備份。
